臺灣高等法院刑事判決　　　　　　　　　　　　　九十一年度上易字第二四二號
　　上　訴　人
　　即　被　告　乙○○
　　指定辯護人　本院甲○辯護人
右上訴人因恐嚇案件，不服臺灣士林地方法院九十一年度易字第二○二號，中華民國
九十一年六月二十一日第一審判決（起訴案號：臺灣士林地方法院檢察署九十年度偵
字第一○四九七號）提起上訴，本院判決如左：
    主  文
上訴駁回。
    事  實
一、乙○○前因煙毒案，經本院判處有期徒刑六年，於民國（下同）八十六年五月十
    七日假釋出監，至八十八年十月一日假釋期滿，視為執行完畢，竟不知悔改，復
    意圖為自己不法之所有，於九十年十月十七日下午四時十五分許，持其所有每組
    市價新臺幣（下同）三百元之對筆二組（每組原子筆及鋼筆各一支）及台北市立
    和平醫院八十六年六月十一日、八十六年十一月十一日、八十八年四月六日診斷
    證明書影本三張及國軍八０四總醫院附設民眾診療服務處之診斷證明書影本一張
    （以下均簡稱診斷證明書）、台灣台北監獄八十六年五月十七日假釋證明書影本
    一張（北監假證字第Ｏ五三三號，以下簡稱假釋證明書），至台北市○○區○○
    路一段九十號三樓「國維牙醫診所」之診療區內，假借賣筆名義，並露出身上刺
    青，向醫師丙○○出示上開診斷證明書及假釋證明書，並以台語恫嚇揚稱：「自
    己罹患精神病、我是在地的，剛剛關出來，這是沒辦法的事，大家要互相互相」
    、並取出對筆一組，要價二千元，丙○○表示該對筆不值二千元，乙○○隨即欺
    身握住丙○○之手，並再重覆上述恫嚇言詞，強行推銷該對筆，致丙○○心生畏
    懼，不得已以二千元購買該對筆一組，而指示一樓櫃臺小姐韋俐如交付二千元予
    乙○○，乙○○得手後，再前往位在隔鄰即忠誠路一段一０六號「楊政道」小兒
    專科醫院候診室內，伺機欲進行推銷另組對筆而尚未著手之際，因該醫院醫師楊
    政道事先已獲丙○○通知而報警，乙○○旋當場為警查獲，並查獲其預備出售予
    楊政道而尚未著手出售之對筆一組及其所有上開作案用之台北市立和平醫院診斷
    證明書影本三張、國軍八０四總醫院附設民眾診療服務處之診斷證明書影本及台
    灣台北監獄八十六年五月十七日假釋證明書影本（北監假證字第Ｏ五三三號）各
    一張（上開診斷證明書及假釋證明書影本查獲後，經警再加以影印，將再影印之
    證明書附卷後，原查獲之全部證明書影本則發還乙○○，嗣於原審審理中再加以
    扣案，惟其中台北市立和平醫院八十六年十一月十一日診斷證明書影本一張業已
    滅失不存在）。
二、案經丙○○訴由台北市政府警察局士林分局移送臺灣士林地方法院檢察署檢察官
    偵查，經檢察官聲請以簡易判決處刑，原審法院認為不得逕以簡易判決處刑，改
    依通常程序審判。
    理  由
一、訊據上訴人即被告乙○○固坦承於前開時、地向告訴人丙○○出示假釋證明書及
    診斷證明書，表示是「在地人」大家做個朋友，互相幫個忙等語，而以二千元之
    價格推銷對筆，並收受韋俐如交付之二千元後，再前往位在隔鄰即忠誠路一段一
    ０六號「楊政道」小兒專科醫院候診室內，伺機欲再進行推銷對筆時，尚未著手
    之際，即為警當場查獲等情，但矢口否認有何恐嚇犯行，辯稱：伊因有施用毒品
    ，患了六種病，不能工作，出示假釋證明書及診斷證明書給他看，目的讓告訴人
    了解伊是辛苦人，大家幫忙，伊是面對面告訴丙○○，並與他握手稱大家做個朋
    友，他當時要單純拿二千元給伊，伊拒絕，伊稱是在賣東西，這是做生意手法，
    同時伊對筆之市價是五百元，並非三百元等語。
二、惟查，右揭犯罪事實，業據告訴人丙○○先後於警訊、偵查中指訴綦詳，並於原
    審陳稱：「（問：九十年十月十七日下午四、五時許，你是否在國維牙醫診所？
    ）是，在國維牙醫診所三樓」，「（問：案發過程是否如警偵訊所陳述？）是」
    ，「（問：當時被告拿出假釋證明書、診斷證明，並稱他是「在地仔」，是否知
    其意？）意思是他是在本地「混」的」，（問：當時向被告稱該對筆不值二千元
    ，被告表現如何？）被告當時欺身過來，我有往後退，他有抓住我的手，並強調
    他是剛關出來，並提出假釋證明書及精神診斷書，意思要我拿錢給他跑路」，「
    （問：當時你稱該筆不值二千元時，被告欺身向你抓你手時是否使力？）沒有使
    力，但他一直靠近我，我當時確時是感到不舒服，我一直強調該對筆不值二千元
    ，他一直稱他是剛假釋出來，我怕他有進一步對我不利之舉動，且現場仍有病患
    及小孩，當時我在三樓監視器看到被告取錢離開後，我就立即打電話給楊政道，
    然後該對筆被告留在我辦公室內，之後我交給員警，次日有領回該二千元」，「
    （問：當天如何發現被告到你診所？）當天被告進到診所，我就有看到」，「（
    問：被告如何到你身邊向你講話？）我當時正在看診，被告從我身後走過來，我
    就起身問被告何事」，「（問：當時陳怡君、曾婉倫是否亦在三樓現場？）是」
    ，「（問：該對筆之價錢是否被告主動開價？）被告主動開價」，「（問：被告
    當時強行推銷時是否會害怕？）是」，「（問：與被告交談時是否認為被告精神
    狀態有異？）從被告交談及行為舉止看不出來其精神有異，但被告有提出精神診
    斷證明」等語甚詳（見原審卷第四三頁至第四五頁）。又被告乙○○確已取得該
    對筆之價款二千元，亦據證人韋俐如於警訊中陳述屬實（見偵查卷第一○頁背面
    ），再證人即在場之助理曾婉倫於偵查中證稱：曾醫師出來後，被告靠曾醫師很
    近，手握曾醫師的手，拿出資料一直翻，有聽到「互相、互相」等情（見偵查卷
    第四一頁背面）；證人陳怡君亦證稱：被告態度看來很強勢，一直握著曾醫師的
    手，身穿汗衫、脫鞋，又露出刺青，讓人看了會害怕等情（見同上筆錄）；證人
    楊政道於原審證稱：九十年十月十七日下午四、五時許，其在診所內看診，被告
    來之前約十分鐘，告訴人有打電話給我，稱其被恐嚇取財，但沒有稱詳情，只稱
    被告往我們診所方向過來，之後在我們候診室我有看到一位先生他沒掛號但站在
    那裡，其形貌類似告訴人向我描述被告之模樣，我就打電話給蘭雅所，請求派員
    警前來，蘭雅派出所員警稱現無警員可派，請我另打電話給芝山派出所，後來芝
    山派出所員警前來，就在候診室將被告逮捕，我當時尚未與被告交談等語（見原
    審卷第三九頁），此外，並有告訴人丙○○所出具之贓物認領收據、及被告犯罪
    所用之假釋證明書、診斷證明書、對筆照片在卷可資佐證。另被告售予告訴人丙
    ○○之對筆一組，係以市價三百元所購得，亦據被告本人先後於警訊及原審中供
    述明確（見偵查卷第五頁背面、原審卷第六四頁）），則其向告訴人推銷該對筆
    一組，售價竟高達二千元，價格顯不相當，要難謂無不法所有之意圖。又按刑法
    第三百四十六條第一項之恐嚇取財罪，其所謂恐嚇，指凡一切言語、舉動足以使
    人生畏怖心者均屬之，而該言語或舉動是否足以使他人生畏怖心，應依社會一般
    觀念衡量之，如行為人之言語、舉動，依社會一般觀念，均認係惡害之通知，而
    足以使人生畏怖心時，即屬於恐嚇，是被告以上開依社會一般觀念堪認係惡害之
    通知之言語、舉動脅迫丙○○，使丙○○心生畏懼而交付二千元，取得並無意購
    買之該對筆，顯然係假推銷對筆之名，而行恐嚇取財之實，其有為自己不法所有
    之意圖，以恐嚇使人將被害人交付財物，灼然甚明，足見被告所辯，顯係諉卸之
    詞，不足採信，犯行洵堪認定。至被告雖患有精神中度障礙之病症，有醫院診斷
    證明書及身心障礙手冊影本在卷可稽，惟據告訴人於原審供稱：「（問：與被告
    交談時是否認為被告精神狀態有異？）從被告交談及行為舉止看不出來其精神有
    異」等情（見原審卷第四三頁至第四五頁）。及證人即警員王永盛於原審亦結證
    ：整個警訊過程被告精神狀態均屬正常等語（見原審卷第四一頁），復參以被告
    案發後於警訊，對於如何於右揭時地向告訴人推銷對筆，及嗣後如何再至「楊政
    道」小兒專科醫院候診室內，伺機欲進行推銷另組對筆而尚未著手之際，即為警
    查獲之過程，陳述甚為詳盡，以及被告於警訊及本院一再供承：其在案發時均有
    天天吃精神病的藥，以及其只要有吃藥，其精神即正常等情（見偵查卷第六頁背
    面、本院九十一年九月二十七日審判筆錄），堪認被告於行為時之精神狀態，應
    屬正常，並無精神喪失或精神耗弱之情形，併此敘明。
三、核被告所為，係犯刑法第三百四十六條第一項之恐嚇取財罪，又被告有如事實欄
    所載前科執行情形，此有臺灣高等法院檢察署刑案紀錄簡覆表及本院被告全國前
    案紀錄表二份在卷可查，其於前案執行完畢後，五年以內再犯本件有期徒刑以上
    之罪，為累犯，依刑法第四十七條規定，加重其刑。原審因而適用刑法第三百四
    十六條第一項、第四十七條、第三十八條第一項第二款、罰金罰鍰提高標準條例
    第一條前段，審酌被告犯罪之動機、目的、手段，犯罪時所受之刺激及其品性、
    生活狀況、智識程度、犯罪所生之損害（告訴人丙○○所交付之二千元，業據其
    於警訊中領回）及其患有精神中度障礙之病症與犯罪後態度等一切情狀，量處有
    期徒刑八月，並以被告持以向告訴人丙○○恐嚇取財所交付之對筆一組（每組原
    子筆及鋼筆各一支），業據移轉所有權予告訴人，另其餘一組之對筆，係被告尚
    未著手實施恐嚇取財之物，因恐嚇取財罪並無處罰其預備犯罪之行為（最高法院
    七十六年度台上字第六七九Ｏ號判決參照），以及台北市立和平醫院八十六年十
    一月十一日之診斷證明書影本一張，於案發後業據滅失，已據被告於原審陳明在
    卷，爰均不諭知沒收，另其餘之台北市立和平醫院八十六年六月十一日、八十八
    年四月六日診斷診斷證明書影本二張及國軍八０四總醫院附設民眾診療服務處之
    診斷證明書影本一張、台灣台北監獄八十六年五月十七日假釋證明書影本一張（
    北監假證字第Ｏ五三三號），均業經原審扣案在卷（見原審卷第六八頁至第七一
    頁），為被告供犯罪所用之物，且為被告所有，依刑法第三十八條第一項第二款
    規定，併宣告沒收，認事用法，均無不當，被告上訴，仍執陳詞，指摘原判決不
    當，為無理由，應予駁回。
據上論斷，應依刑事訴訟法第三百六十八條，判決如主文。
本案經檢察官田炳麟到庭執行職務。
中      華      民      國    九十一    年      十      月      九      日
                              臺灣高等法院刑事第十二庭
                                  審判長法  官  劉  景  星
                                        法  官  陳  志  洋
                                        法  官  陳  博  志
右正本證明與原本無異。
不得上訴。
                                        書記官  吳  鎮  鑫
中      華      民      國     九十一   年      十      月      十一    日
附錄：本案論罪科刑法條全文
刑法第三百四十六條第一項：
意圖為自己或第三人不法之所有，以恐嚇使人將本人或第三人之物交付者，處六月以
上五年以下有期徒刑，得併科一千元以下罰金。
